臺灣高等法院民事判決
109年度上易字第1059號
上訴人即附
帶被上訴人  程Ｏ泉  
訴訟代理人  王廸吾律師
            鄭旭閎律師
被上訴人即
附帶上訴人  曾Ｏ雄  
訴訟代理人  蔡旺霖律師
上列當事人間請求損害賠償事件，上訴人對於中華民國109年6月
17日臺灣臺北地方法院108年度訴字第5593號第一審判決提起上
訴，被上訴人為附帶上訴，本院於109年10月13日言詞辯論終結
，判決如下：
    主      文
上訴及附帶上訴均駁回。
第二審訴訟費用關於上訴部分，由上訴人負擔；附帶上訴部分，
由被上訴人負擔。
    事實及理由
一、被上訴人主張：伊與訴外人江Ｏ心於民國99年11月25日結婚
    ，婚姻關係存續中。上訴人因羽球運動結識江Ｏ心，明知江Ｏ
    心為有配偶之人，竟自102年8月9日起至108年8月7日，與江
    Ｏ心為逾正常男女社交禮儀之交往、相約出遊，進而為性行
    為，江Ｏ心並陸續產下2名未成年子女（分別為OOO年O月OO日
    生、OOO年O月OO日生，姓名年籍詳卷，下分稱長男、長女，
    並合稱該2名未成年子女）（下稱系爭妨害家庭行為）。上
    訴人故意以背於善良風俗之方法，侵害伊基於配偶身分之人
    格法益且情節重大，破壞伊婚姻圓滿與家庭和諧，致伊精神
    大受打擊，受有非財產上之損害新臺幣（下同）140萬1922
    元。爰依民法第184條第1項後段、第195條第1、3項規定，
    求為命上訴人給付伊140萬1922元及加付自起訴狀繕本送達
    翌日起算法定遲延利息之判決。
二、上訴人則以：被上訴人與江Ｏ心結婚之後，渠等感情並非和
    睦，婚姻生活亦不圓滿、幸福；伊與江Ｏ心斷絕不當交往後
    ，江Ｏ心已回歸家庭，與被上訴人修補婚姻關係，被上訴人
    亦以父親身分與該2名未成年子女互動，被上訴人主張其精
    神上受有巨大痛苦，尚非無疑；伊因認領該2名未成年子女
    而需負擔扶養費，且伊因系爭妨害家庭行為，遭工作單位調
    職降薪，伊另有房屋貸款待償，伊目前經濟狀況非佳，被上
    訴人訴請非財產上損害140萬1922元，實屬過高，應予酌減
    ；被上訴人已免除江Ｏ心損害賠償責任，伊就江Ｏ心應負擔之
    部分，免負損害賠償責任等語，資為置辯。
三、原審判命上訴人給付被上訴人100萬元，及自108年10月17日
    起至清償日止，按週年利率5％計算之利息，駁回被上訴人其
    餘之請求。上訴人提起上訴，被上訴人則提起附帶上訴。
  ㈠上訴部分：
  ⒈上訴人上訴聲明：
  ⑴原判決不利於上訴人部分廢棄。
  ⑵上開廢棄部分，被上訴人在第一審之訴及假執行之聲請均駁
    回。
  ⒉被上訴人答辯聲明：上訴駁回。
  ㈡附帶上訴部分：
  ⒈被上訴人附帶上訴聲明：
  ⑴原判決關於駁回被上訴人後開第2項之訴部分廢棄。
  ⑵上訴人應再給付被上訴人40萬1922元，及自108年10月17日起
    至清償日止，按週年利率5％計算之利息。
  ⒉上訴人答辯聲明：附帶上訴駁回。　　　
四、下列事項為兩造所不爭執，應可信為真實：
　㈠被上訴人與江Ｏ心於99年11月25日結婚而為夫妻，有被上訴人
    戶籍謄本為證（見原審新北院卷第27頁）。　
　㈡上訴人明知江Ｏ心為有配偶之人，自102年8月9日起至108年8
    月7日期間，與江Ｏ心為系爭妨害家庭行為。有被上訴人與該
    2名未成年子女之親緣DNA鑑定報告書、該2名未成年子女戶
    籍謄本、上訴人與江Ｏ心往來之電子郵件、微信與line對話
    截圖、上訴人書寫之信件、上訴人與該2名未成年子女之親
    緣DNA鑑定報告書為證（見原審新北院卷第21至109頁、原審
    卷第203至209頁）。
　㈢被上訴人前聲請並經臺灣新北地方法院（下稱新北地院）108
    年度家調裁字第127號確定裁定，確認該2名未成年子女非江
    Ｏ心自被上訴人受胎所生之婚生子女；嗣上訴人與江Ｏ心於新
    北地院109年度家調字第345號認領子女事件成立調解，上訴
    人同意認領該2名未成年子女，且該2名未成年子女權利義務
    之行使或負擔由江Ｏ心單獨任之。有上開民事裁定、調解成
    立筆錄為證（見本院卷第137至138、83至84頁）。
五、被上訴人主張：上訴人明知江Ｏ心為有配偶之人，自102年8
    月9日起至108年8月7日期間，與江Ｏ心為系爭妨害家庭行為
    ，已侵害伊之身分法益，應賠償伊所受非財產上之損害140
    萬1922元本息等語，為上訴人所否認，並以前揭情詞置辯。
    則本件應審酌者在於：被上訴人得請求上訴人給付非財產上
    之損害若干？茲論述如下：
　㈠上訴人應負侵權行為損害賠償責任：
　⒈按故意以背於善良風俗之方法，加損害於他人者，負損害賠
    償責任；民法第184條第1項後段定有明文。次按與有配偶之
    人相姦，足以破壞夫妻間相互信任之基礎，影響婚姻生活之
    圓滿、安全及幸福，此為法所不容，亦屬以背於善良風俗之
    方法，加損害於他方配偶，對其所受非財產上之損害，應負
    損害賠償責任（最高法院41年台上字第278號、55年台上字
    第2053號判例意旨參照）。
　⒉被上訴人主張：上訴人明知江Ｏ心為有配偶之人，自102年8月
    9日起至108年8月7日，與江Ｏ心為系爭妨害家庭行為乙節，
    為上訴人不爭執（見不爭執事項㈠、㈡）。上訴人所為系爭妨
    害家庭行為，足以破壞被上訴人維持婚姻共同生活圓滿、安
    全及幸福之權利，係故意以背於善良風俗之方法，加損害於
    被上訴人，侵害其基於配偶關係之身分法益，應堪認定。被
    上訴人主張上訴人應負侵權行為責任，洵屬有據。
　㈡被上訴人得請求上訴人給付非財產上之損害100萬元：
　⒈按不法侵害他人之身體、健康、名譽、自由、信用、隱私、
    貞操，或不法侵害其他人格法益而情節重大者，被害人雖非
    財產上之損害，亦得請求賠償相當之金額；前項規定，於不
    法侵害他人基於父、母、子、女或配偶關係之身分法益而情
    節重大者，準用之。民法第195條第1項前段、第3項分別定
    有明文。其次，不法侵害他人之人格權，被害人受有非財產
    上損害，請求加害人賠償相當金額之慰撫金時，法院對於慰
    撫金之量定，應斟酌實際加害情形、所造成之影響、被害人
    所受精神上痛苦之程度、雙方之身分、地位、經濟狀況及其
    他各種情形，以核定相當之數額（最高法院47年台上字第12
    21號、51年台上字第223號及76年台上字第1908號判例參照
    ）。又身分法益與人格法益同屬非財產法益，上開有關人格
    法益受侵害酌定慰撫金之標準，自得為衡量因身分法益受侵
    害所生損害賠償金額之參考。
　⒉被上訴人主張其精神上受有極大痛苦，請求上訴人賠償非財
    產上之損害，為有理由：
　⑴證人江Ｏ心證稱：被上訴人對伊很照顧，且與該2名未成年子
    女感情很好，長男3歲前白天是保母照顧，晚上就帶回來，
    由伊與被上訴人一起照顧，但主要是被上訴人照顧；長女是
    週一至週五由保母照顧，週六、日帶回來，幾乎都是被上訴
    人照顧，因為伊週六、日都不在家；該2名未成年子女生活
    費都是被上訴人支付等語（見原審卷第120至121頁），徵以
    被上訴人亦認該2名未成年子女係其長男、長女（參該2名未
    成年子女戶籍謄本所示之出生別，見原審新北院卷第25、27
    頁），可見被上訴人對於其與江Ｏ心之婚姻關係、對該2名未
    成年子女保護教養及家庭照顧所付出之心力，至深且鉅；被
    上訴人迄至108年8月7日知悉上訴人與江Ｏ心為系爭妨害家庭
    行為，且該2名未成年子女非其親生（參江Ｏ心於另案刑事案
    件所證，見本院卷第76頁），翌日（即同月8日）即偕同該2
    名未成年子女進行親緣DNA鑑定，並在108年8月14日上開鑑
    定報告出具後（見原審新北院卷第21至23頁），確定該2名
    未成年子女非其親生；佐以被上訴人在108年8月8日向其主
    管表示：「我的家庭遇到了非常嚴重的狀況，我可能要請兩
    星期長假」、「無發（法）看診」、「我快崩潰了」、「家
    都破了，人都沒了，只剩我一個人了」等語（見原審卷第91
    頁），且被上訴人於108年8月8至30日期間，向其任職單位
    請假達16日，有休假明細可稽（見原審卷第95頁）；綜合上
    情，被上訴人主張其精神上受有極大痛苦，並請求上訴人賠
    償非財產上之損害，為有理由。
　⑵上訴人雖辯稱：被上訴人與江Ｏ心結婚之後，渠等感情並非和
    睦，婚姻生活亦不圓滿、幸福，伊與江Ｏ心斷絕不當交往後
    ，江Ｏ心已回歸家庭，與被上訴人修補婚姻關係，被上訴人
    亦以父親身分與該2名未成年子女互動，難認被上訴人精神
    上受有巨大痛苦云云。證人江Ｏ心亦證稱：伊結婚三個月時
    ，被上訴人腦瘤開刀，復健期間被上訴人的脾氣變差，當時
    伊與被上訴人的感情就疏遠了，之後伊才與上訴人交往；原
    本伊很依賴被上訴人，所以伊無法接受、沒有安全感，那段
    復健跟化療的期間伊與被上訴人沒有什麼溝通；伊等生活上
    有一些爭執，被上訴人常會有點情緒，伊等就會起口角，但
    被上訴人其實對伊很照顧；因為伊當時與被上訴人感情不好
    ，與上訴人兩情相悅，有發生性行為，所以伊與上訴人計畫
    生子等語（見原審卷第119至120頁）。惟被上訴人自與江Ｏ
    心結婚以後，對江Ｏ心及該2名未成年子女極佳，業如前述，
    自難僅以江Ｏ心主觀認知其與被上訴人感情不好，逕認渠等
    婚姻關係非佳，被上訴人精神上未受有極大痛苦。至於江Ｏ
    心回歸家庭，與被上訴人修補婚姻關係，乃被上訴人夫妻彌
    補修復渠等婚姻關係；被上訴人雖訴請確認該2名未成年子
    女非江Ｏ心自被上訴人受胎所生之婚生子女裁定確定（見不
    爭執事項㈢），然被上訴人自該2名未成年子女出生起即用心
    呵護照顧，對該2名未成年子女舐犢之情，自難僅以一紙裁
    定即予割捨，其以父親身分與該2名未成年子女互動，衡符
    人情，不能因被上訴人事後修補傷痛、回復生活，而認其精
    神上未受有極大痛苦。上訴人提出臉書貼文截圖（見本院卷
    第79至81頁），以前揭情詞辯稱被上訴人精神上未受有極大
    痛苦云云，自不足取。
　⒊被上訴人得請求上訴人賠償非財產上之損害100萬元：
　⑴查，被上訴人為國防醫學院醫學系畢業，在三軍總醫院擔任
    醫師，上訴人為中華大學科技管理學系碩士班畢業，原為土
    地銀行南新莊分行襄理，嗣上訴人因系爭妨害家庭行為遭檢
    舉，其職務調整為土地銀行南新莊分行中級專員乙節，有卷
    附兩造學士學位證書、碩士學位證書為證（見原審卷第99、
    69頁），且為兩造不爭執（見本院卷第131頁）；佐以卷附
    兩造財產所得調件明細表所示之兩造102年至108年收入及財
    產情形（見外放之當事人個資資料卷）；參以被上訴人於99
    年11月25日與江Ｏ心結婚，迄至108年8月7日知悉上訴人與江
    Ｏ心系爭妨害家庭行為，婚姻關係已近9年，上訴人與江Ｏ心
    為系爭妨害家庭行為即長達6年；本院審酌被上訴人精神上
    受有極大痛苦，上訴人所為系爭妨害家庭行為之態樣、期間
    ，上訴人於原審雖對被上訴人及江Ｏ心道歉，惟未經被上訴
    人與江Ｏ心接受（見原審卷第117頁），並佐以兩造身分、經
    濟能力及社會地位等一切情狀，認被上訴人請求上訴人賠償
    100萬元，應為公允適當，逾此部分之請求，不應准許。被
    上訴人主張原審酌定100萬元慰撫金過低，請求上訴人再給
    付40萬1922元，即無可採。
　⑵上訴人雖辯稱：伊於事發後，需負擔該2名未成年子女扶養費
    ，且伊因系爭妨害家庭行為，遭工作單位調職降薪，伊另有
    房屋貸款待償，故伊目前經濟狀況非佳，被上訴人請求損害
    賠償金額過高；被上訴人已免除江Ｏ心損害賠償責任，伊就
    江Ｏ心應負擔之部分，免負損害賠償責任云云。惟本院係斟
    酌上開情事，綜合一切情狀，認定被上訴人所得請求非財產
    上損害賠償之數額，並非僅以上訴人之資力為衡量基準（參
    最高法院76年台上字第1908號判例意旨），況上訴人係故意
    為系爭妨害家庭行為，致被上訴人受有非財產上之損害，上
    訴人原即與其配偶共同扶養2名子女且負擔房貸，江Ｏ心代該
    2名未成年子女向上訴人請求給付扶養費等事件，亦未經法
    院裁定准許，且上訴人因系爭妨害家庭行為遭降薪後，每月
    薪資仍達9萬8920元（見本院卷第97頁），尚難遽認法院命
    其賠償100萬元，致其生計有重大影響，進而謂被上訴人請
    求賠償100萬元數額過高，上訴人此部分辯解，並不可採。
    上訴人復詳列各相類判決，並舉其配偶黃Ｏ雅就系爭妨害家
    庭行為訴請江Ｏ心非財產上損害賠償，法院僅判賠80萬元（
    參新北地院109年度訴字第716號民事判決，尚未確定，見本
    院卷第205至209頁），而認被上訴人訴請賠償100萬元過高
    云云。惟細繹上訴人所舉相類判決內容（含新北地院109年
    度訴字第716號民事判決，見本院卷第49至73、205至209頁
    ），各民事事件之當事人婚姻狀況、侵害配偶權之行為態樣
    及期間、當事人精神上痛苦及前述斟酌非財產上損害各事項
    等節，均核與本件情節有別，自無比附援引為上訴人有利之
    認定，上訴人上開辯解，亦無可取。另被上訴人雖稱其目前
    並無對江Ｏ心訴請損害賠償之意，且撤回對江Ｏ心之刑事告訴
    ，本件請求係針對上訴人等語（見原審卷第36、179至183、
    139頁），仍難認被上訴人已為免除江Ｏ心債務之意思表示，
    上訴人執此辯稱其就江Ｏ心應分擔之部分，免負損害賠償責
    任云云（見原審卷第185至187頁），委無可採。
六、末按給付無確定期限者，債務人於債權人得請求給付時，經
    其催告而未為給付，自受催告時起，負遲延責任。其經債權
    人起訴而送達訴狀，與催告有同一之效力；遲延之債務，以
    支付金錢為標的者，債權人得請求依法定利率計算之遲延利
    息；應付利息之債務，其利率未經約定，亦無法律可據者，
    週年利率為百分之五，民法第229條第2項、第233條第1項前
    段、第203條定有明文。本件被上訴人請求上訴人損害賠償
    ，係屬不確定期限之債權，且以支付金錢為標的，則被上訴
    人主張上訴人應自起訴狀繕本送達翌日即108年10月17日起
    （見原審新北院卷第121頁）計付法定遲延利息，即屬有據
    。
七、從而，被上訴人依民法第184條第1項後段、第195條第1項前
    段、第3項規定，請求上訴人給付100萬元及自108年10月17
    日起至清償日止，按週年利率5％計算之利息，為有理由，應
    予准許，逾此部分之請求，為無理由，不應准許。原審就上
    開應准許部分，為上訴人敗訴之判決，及就上開不應准許部
    分，為被上訴人敗訴之判決，均無不合。上訴人、被上訴人
    各就其前揭敗訴部分提起上訴及附帶上訴，均指摘原判決不
    利己之部分不當，求予廢棄改判，為無理由，兩造之上訴及
    附帶上訴均應駁回。並依民事訴訟法第78條規定，為訴訟費
    用負擔之判決。　　
八、本件事證已臻明確，兩造其餘之攻擊或防禦方法及所用之證
    據，經本院斟酌後，認為均不足以影響本判決之結果，爰不
    逐一論列，附此敘明。
九、據上論結，本件上訴及附帶上訴，均為無理由，爰判決如主
    文。
中　　華　　民　　國　　109 　年　　10　　月　　27　　日
                  民事第二十四庭
                      審判長法  官  胡宏文
                            法  官  陳筱蓉
                            法  官  陳心婷
正本係照原本作成。
不得上訴。
中　　華　　民　　國　　109 　年　　10　　月　　28　　日

  　　　　　　　　　　　　　書記官  黃麒倫